【裁判字號】    98,易,3027
【裁判日期】    990702
【裁判案由】    詐欺
【裁判全文】
臺灣臺中地方法院刑事判決              98年度易字第3027號
公  訴  人  臺灣臺中地方法院檢察署檢察官
被      告  甲○○○
選任辯護人  蘇哲科律師
            邢建緯律師
上列被告因詐欺案件，經檢察官提起公訴（98年度偵字第8266號）
，本院判決如下：
    主    文
甲○○○意圖為自己不法之所有，以詐術使人將本人之物交付，
處有期徒刑壹年拾月。
    犯 罪 事 實
一、甲○○○為已故退伍軍官毛丕湖之遺孀，毛丕湖於民國84年
    9 月20日死亡後，甲○○○即依77年頒陸海空軍軍官服役條
    例施行細則第31條規定，自85年1 月1 日起，支領毛丕湖生
    前現役月薪之半俸（下稱俸金或半俸）及眷補（含眷補費、
    眷屬實物代金及年終慰問金），且甲○○○明知國軍在臺軍
    眷業務處理辦法第7 條第16項規定：「遺眷改嫁者，停止其
    眷補」及戶籍法第9 條：「結婚，應為結婚登記」之規定，
    另國軍退除役官兵俸金發放通知單亦記載「承領半俸配偶再
    婚需主動洽縣市後備指揮部辦理停支」等注意事項，詎於96
    年3月間某日，其與丙○○在臺中市○○路之新天地餐廳結
    婚後，已不得再領取俸金及眷補，竟基於意圖為自己不法所
    有之犯意，違反辦理結婚登記及主動告知國防部再婚情事並
    辦理停止之作為義務，故意隱匿結婚之事實，以不前往戶政
    事務所辦理結婚登記及不告知、不辦理停支之不作為詐術詐
    騙國防部，致使國防部誤信甲○○○仍符合領取資格，迄至
    97 年8月提出告發前繼續交付俸金及眷補予甲○○○，而甲○○○共計詐得俸金、眷補共計新臺幣（下同）3 88萬8,45
    4 元（此為最有利於甲○○○之方式計算，詳理由）。嗣因
    丙○○之女兒戊○○向國防部提出檢舉，始查悉上情。
二、案經國防部告發由臺灣臺中地方法院檢察署檢察官偵查起訴
    。
    理    由
一、證據能力：
  (一)按刑事訴訟法上「證據排除原則」，係指將具有證據價值，
    或真實之證據因取得程序之違法，而予以排除之法則。偵查
    機關「違法」偵查蒐證適用「證據排除原則」之主要目的，
    在於抑制違法偵查、嚇阻警察機關之不法，其理論基礎，來
    自於憲法上正當法律程序之實踐，鑒於一切民事、刑事、行
    政、懲戒之手段，尚無法有效遏止違法偵查、嚇阻警察機關
    之不法，唯有不得已透過證據之排除，使人民免於遭受國家
    機關非法偵查之侵害、干預，防止政府濫權，藉以保障人民
    之基本權，具有其憲法上之意義。此與私人不法取證係基於
    私人之地位，侵害私權利有別，蓋私人非法取證之動機，或
    來自對於國家發動偵查權之不可期待，或因犯罪行為本質上
    具有隱密性、不公開性，產生蒐證上之困窘，難以取得直接
    之證據，冀求證明刑事被告之犯行之故，而私人不法取證並
    無普遍性，且對方私人得請求民事損害賠償或訴諸刑事追訴
    或其他法律救濟機制，無須藉助證據排除法則之極端救濟方
    式將證據加以排除，即能達到嚇阻私人不法行為之效果，如
    將私人不法取得之證據一律予以排除，不僅使犯行足以構成
    法律上非難之被告逍遙法外，而私人尚需面臨民、刑之訟累
    ，在結果上反而顯得失衡，且縱證據排除法則，亦難抑制私
    人不法取證之效果。是偵查機關「違法」偵查蒐證與私人「
    不法」取證，乃兩種完全不同之取證態樣，兩者所取得之證
    據排除與否，理論基礎及思維方向應非可等量齊觀，私人不
    法取證，難以證據排除法則作為其排除之依據及基準，應認
    私人所取得之證據，原則上無證據排除原則之適用，此有最
    高法院97年度臺上字第734 號判決可參。查本判決引為證據
    之錄音光碟，係證人乙○○與被告通電話時所為之錄音，業
    經證人乙○○證述在卷（見本院第106 頁），證人乙○○既
    係通話之一方，且被告之犯罪行為蒐證上確有其困難之處，
    難以取得直接之證據，是乙○○以上開方法取得下列影音光
    碟，基於上開說明，仍難認下列影音光碟無證據能力。
  (二)按被告以外之人（包括證人、鑑定人、告訴人、被害人及共
    同被告等）於審判外之陳述雖不符刑事訴訟法第159 條之1
    至之4 等4 條之規定，而經當事人於審判程序同意作為證據
    ，法院審酌該言詞陳述或書面陳述作成時之情況，認為適當
    者，亦得為證據；刑事訴訟法第159 條之5 第1 項定有明文
    。本判決所引下列證據，其原屬於傳聞性質部分（惟下述錄
    音光碟除外），檢察官、被告及辯護人均於本院審判程序時
    ，均就證據能力表示無意見，且於本院言詞辯論終結前，對
    於卷附具有傳聞證據性質之證據，既均已知其情，而未聲明
    異議，本院認該具有傳聞證據性質之證據，亦無任何違法取
    證之不適當情形，以之作為證據使用係屬適當，自均具有證
    據能力。
二、訊據被告甲○○○固坦承於86年間在臺中市○○路新天地餐
    廳舉行餐宴，惟矢口否認有何詐欺取財犯行，辯稱：丙○○
    是其先夫毛丕湖生前之部屬，因其視力不好，常常摔倒，才
    請丙○○協助照顧，其未與丙○○結婚，也沒有同居，任何
    寡婦都知道結婚後就不可以再領取俸金，其不可能和丙○○
    結婚放棄俸金云云。經查：
  (一)按結婚應有公開儀式及二人以上之證人，修正前民法第982
    條第1 項定有明文。又民法第982 條第1 項所謂結婚應有公
    開之儀式，乃指結婚之當事人應行定式之禮儀，使不特定人
    得以共聞共見認識其為結婚者而言，所謂二人以上之證人，
    衹須有行為能力在場親見而願證明者為已足，不以證婚人為
    限。至於當時舖排穿載之為何，曾否著禮服及有無特殊佈置
    ，均在所不問。且無論依舊俗或新式，皆無不可。更不以其
    舉行之地點係在私人住宅抑或酒樓餐廳，或在門口有無張燈
    結綵而有所區別（最高法院51年臺上字第551 號判例及69年
    度臺上字第2001號、72年度臺上字第1533號、69年度臺上字
    第66號、79年度臺上字第27號、79年度臺上字第2416號、81
    年度臺上字第164號、86年度婚字第336號裁判意旨參照）。
  (二)證人戊○○於偵查中具結證稱：被告與伊父丙○○在86年間
    結婚，並在臺中市○○路新天地餐廳宴客，有2 桌客人，當
    時未寄發喜帖，只有邀請至親好友參加，伊父丙○○穿著西
    裝，並與被告以新人姿態向賓客敬酒等語（見偵他卷第23
    頁）；於本院審理中具結證稱：在新天地餐廳宴會那天，伊
    有向父親丙○○說恭喜，也有聽到人家叫被告大嫂，通常再
    婚不會請很多桌，只有1 、2 桌，伊父有說這是他與被告的
    結婚喜宴，當年是伊父親60歲大壽，伊父親生日是2 月3 日
    ，伊於同年4 月結婚，伊父親應是在同年3 月某日舉行婚禮
    等語明確（見本院卷第99、101 、143 、144 頁），而丙○○之弟丁○○及朋友己○○均於86年間在臺中市○○路新天
    地餐廳參加此宴會等情，亦據證人丁○○具結證稱：當天伊
    從臺北下來參加，戊○○、乙○○及沈靜華也有參加，其餘
    參加之人，伊不認識，當天請2 桌等語（見本院卷第113 頁
    ）；及證人己○○於偵查中具結證稱：伊有參加崇德路新天
    地的餐宴，當天辦2 桌，伊有帶個朋友一起參加等語無訛（
    見偵查卷第82頁），並經被告於本院審理中坦認：86年間確
    有在新天地辦餐宴，當天擺2 桌，丁○○有參加等語在卷（
    見本院卷第103 頁反面），可見證人戊○○證稱86年3 月間
    某日被告與丙○○在臺中市○○路新天地餐廳舉行結婚喜宴
    ，尚非子虛，堪以採信。
  (三)又被告與丙○○之子乙○○通電話時，陳稱：「我真的很愛
    他很疼他的，你爸爸心理上有一個障礙在哪，你知道嗎？因
    為我們沒有登記戶籍，因為配偶欄裡面沒有我的名字，沒有
    他的名字，臺北那邊的人也勸過你爸爸，他的同事也講過，
    這個名字不能寫，這一寫我一個月幾萬塊錢沒有了，你爸爸
    拿什麼來維持這個家庭，（乙○○稱你們不是有結婚嗎？）
    對，我們是結了婚，我們不能報戶口啊」、「你叫你爸爸摸
    著良心講，他在那個省立醫院住院，他咳的太厲害... ，我
    就好緊張喔，因為我已經失去一個丈夫，我不能再失去一個
    了，我好不容易找到一個丈夫，這個丈夫雖然不是說十全十
    美，最起碼心地善良」、「我跟你爸爸結婚，你爸爸連個戒
    子都沒有給我，連個金鍊子都沒打給我，連件衣服都沒有買
    給我，那還是你們臺北的那些他的兄弟姐妹們捐給我的...
    他們說，大哥要娶新嫂子我們也給大哥、大嫂添點什麼的..
    . 他有次帶我去谷關玩，他講明白了，他說我跟你結婚，他
    說我媽媽講的，他說人到老了生病的時候很骯髒，他說我們
    不能同居喔，我要結婚，我媽媽說要結婚，我說好啊，要結
    婚啊沒關係，我也喜歡結婚，我不要說什麼同居這樣的，我
    不能接受，所以我們就走入這個過程了」等語，業據本院當
    庭勘驗無訛，並有國防部製作之錄音光碟譯文及本院勘驗筆
    錄在卷可憑（見本院卷第142頁反面、143頁、151至152 頁
    ），顯見被告確有與丙○○結婚之真意及結婚之事實，且丙○○之兄弟姐妹亦均知悉上情至明。再參以證人丁○○為丙○○之胞弟，己○○為丙○○之同事（同事期間自76年起至
    丙○○退休為止），惟丁○○與己○○並不認識，此據丁○○及己○○證述在卷（見本院卷第111頁反面、112頁、113
    頁），且依證人己○○自承有時一年會與丙○○及被告等朋
    友餐聚幾次（見本院卷第111頁）觀之，這一、二十年來，
    己○○與周致平及被告餐聚次數恐不下一、二十次，然證人
    己○○與周致新卻於不約而同清楚記憶崇德路新天地之餐宴
    ，且均證稱該次餐會有2桌及有不認識之人參加，及證人戊○○上述證稱被告與丙○○以新人姿態敬酒等情，顯見該次
    餐宴非僅係一般之家庭聚會或朋友聚會，確係被告與丙○○
    舉行之結婚喜宴無訛。是證人丁○○證稱該餐宴是家庭聚會
    ，不是舉行婚禮云云，及己○○證稱是朋友聚會云云，應係
    迴護被告之詞，不足採信。而在場之親友既知悉該宴會係為
    被告與丙○○人結婚所舉行，且被告及丙○○並與親友間互
    相敬酒祝賀，雖僅席開2桌，惟依一般客觀習慣，已足使不
    特定人得以共見共聞，認識兩造為結婚行為，參諸上開判決
    之意旨，仍不失為公開之結婚儀式，是被告與丙○○之前開
    婚宴已符合民法第982條第1項之規定，其二人已有結婚之事
    實。
  (四)再者，被告於91年3 月13日在中國醫藥大學附設醫院進行左
    腿脛腓骨骨折手術時，係由丙○○簽具同意書，並其上與病
    人關係欄填寫「夫妻」，此有手術同意書在卷可稽（見本院
    卷第39頁）；復且，丙○○之母親駱家瑜於94年9 月3 日去
    世時，該訃文將原告及被告同列為孝男及孝媳，且於94年9
    月24日舉行之告別式上，被告與丙○○均穿著孝服站在家屬
    席，丙○○站在第一排中間，兩旁為其弟沈致和、丁○○，
    被告站在第二排中間，兩旁為丙○○之弟媳，第三排則為丙○○之姐妹等情，亦據證人戊○○及丁○○證述在卷（見本
    院卷第102 、11 4頁），並有訃文及喪禮照片附卷可參（見
    偵他卷第16、17頁），足證被告與丙○○確實於86年3 月間
    已舉行過結婚儀式，丙○○方以被告之配偶身分出具手術同
    意書，且丙○○的親人亦將被告視為其配偶。
  (五)按刑法第339 條之詐欺罪，其成立固以行為人有施用詐術之
    行為為必要，然所謂詐術行為，不以積極之語言、文字、肢
    體、舉動或兼有之綜合表態等為限，其因消極之隱瞞行為，
    致使被害人陷於錯誤，亦包括在內；若行為人有不法所有之
    意圖，而故意隱瞞部分事實，致使被害人誤信，行為人則於
    相關行為過程中伺機或其後截取財物或不正利益，該消極的
    隱瞞行為，自屬詐術行為之一種（最高法院90年度臺上字第
    7781號判決意旨參照）；消極犯罪中之不純正不作為犯，須
    以行為人依法令或契約等法律行為或基於法律之精神觀察，
    負有積極之作為義務為前提，始能令負犯罪責任（最高法院
    86年臺上字第5904號判決要旨參照）。而本件被告依77年頒
    陸海空軍軍官服役條例施行細則第31條之規定，向國防部申
    請支領半俸及眷補時，其應知悉國軍在臺軍眷業務處理辦法
    第7 條第16項規定，再婚者停止其眷補之規定，且依被告提
    出之國軍退除役官兵俸金發放通知單之注意事項第一點規定
    「承領半俸配偶再婚需主動洽縣市後備指揮部辦理停支」等
    語（見本院卷第34頁見），及被告於偵查及本院審理中坦承
    其知悉再婚者不得領取半俸等語（見偵查卷第52頁、本院卷
    第147 頁），顯見被告知悉上開法令規定，亦知悉其有主動
    告知再婚之義務；況依戶籍法第9 條之規定，被告亦有辦理
    結婚登記之義務，然被告卻未為告知並辦理停支，且刻意不
    辦理結婚登記，使國防部無從查悉其有再婚之情事，致國防
    部陷於錯誤而繼續交付半俸及眷補，此消極之未告知及未辦
    理結婚登記，自屬詐術。是辯護人為被告辯稱：其無主動告
    知國防部之義務，其未施用詐術云云，亦不可採。
  (六)告發人國防部係按月計算半俸及及眷補（含眷補費、眷屬實
    物代金、年終慰問金）給遺眷，且依現行法規及實務作法，
    半俸權利發放至原消滅時止，如遺眷於支領半俸期間再婚，
    以結婚日起，按比例追繳溢領俸金，另眷補費及眷屬實物代
    金則自次月起計算溢領金額；而國防部於被告前夫毛丕湖過
    世後，至國防部接獲戊○○之檢舉函於97年8 月間向公訴人
    提出本案告發前，已發放85年1 月1 日起至97年12月31日止
    之半俸及眷補共計393 萬3,221 元予被告等節，有國防部參
    謀本部人事參謀次長室99年6 月4 日國人勤務字第09900083
    77號函、98年1 月7 日國人勤務字第0980000095號函暨軍退
    除官兵俸金發放詳情表附卷可憑（見本院卷第183 頁、偵他
    卷第34至36頁）。然依前開調查證據結果，僅得知悉被告與
    丙○○係於86年3 月間結婚，至其二人結婚之確切日期已無
    從考，故就被告本案詐欺取得之財物自應以最有利於被告之
    認定，亦即以86年3 月31日為渠二人之結婚日計算之，是依
    此計算結果，被告共向國防部詐取自86年3 月31日起至87
    年12月31日止之俸金及眷補費共計3,88萬8,454 元（見本院
    卷第185-1 頁）。
  (七)綜上所述，被告所辯未與丙○○結婚云云，要屬卸責之詞，
    無足採信。本案事證明確，被告犯行，洵堪認定。
三、核被告甲○○○所為，係犯刑法第339 條第1 項之詐欺取財
    罪。又告發人國防部雖至97年間止，分次交付半俸及眷補給
    被告收受，然此乃出自被告一個詐欺行止，而分次取得財物
    乃本於一個詐欺之接續犯意，應論以一罪。爰審酌被告為本
    案犯行時，已有臺中市○○○○街之不動產可供居住，其子
    亦已成家立業得以奉養被告，有被告戶籍謄本可憑（見本院
    卷第62至63頁），其衣食無缺，竟貪圖己利，故意隱滿再婚
    事實，詐騙告發人國防部接續發放金額高達388 萬8,454 元
    之俸金及眷補，使人民辛苦工作所繳納之稅金未能真正發揮
    實用，且迄今未賠償告發人任何款項，犯後矢口否認犯行，
    未見悔意，態度不佳，實不宜寬待，並慮及其犯罪實施之手
    段、智識程度等一切情狀，量處如主文所示之刑，以資懲儆
    。
四、公訴意旨另以；被告甲○○○於其前夫毛丕湖於84年9 月20
    日死亡後，即與案外人丙○○同居，明知依法令規定，遺眷
    改嫁或與人有同居之事實，即不得支領半俸及眷補，竟基意
    圖為自己不法之所有犯意，向國防部申請半俸及眷補，致使
    國防部陷於錯誤，誤信其符合領取資格，而發放85 年1 月1
    日起至其於86年間與丙○○結婚之日止之半俸及眷補予被告
    ，因認被告此部分亦涉犯刑法第399 條第1 項之詐欺取財罪
    嫌云云。惟所謂同居，係指共同居在同一處所共同生活者。
    經查，證人乙○○、戊○○固均證稱：被告與伊父親在結婚
    的2 、3 年前，就與伊等同住在臺中縣豐原市○○路133 巷
    8 號3 樓等語（見偵查卷第23、24頁、本院卷第109 頁反面
    、第104 、167 頁），然證人戊○○亦於偵查中證稱：不過
    被告與伊父親同住在上址時，有時會回曉明女中附近的住處
    等語，及於本院審理證稱：伊父親在家時，被告就會出現，
    伊父親有時會值班不在家，約2 、3 天值班一次等語（見本
    院卷第102 、144 頁），則以被告當時於曉明女中附近尚有
    住所供其居住，且丙○○一個月約需值班10至15天不在家，
    是被告縱有前往丙○○住處過夜之情形，亦難謂渠二人有共
    同居住同一處所而共同生活之同居情事。又本件經查並無其
    他積極證據足認被告於結婚前有與丙○○同居之情事，尚難
    認被告有何不符合請領資格而詐騙國防發放半俸及眷補之犯
    行，既不能證明被告此部分犯罪，本應就被告此部分犯嫌為
    無罪諭知，惟因檢察官公訴意旨認被告此部分犯嫌與上揭經
    本院判決有罪部分具有實質上一罪關係，爰不就被告此部分
    犯嫌另為無罪之諭知，附此敘明。
據上論斷，應依刑事訴訟法第299 條第1 項前段，刑法第339 條
第1 項，刑法施行法第1 條之1 第1 項、第2 項前段，判決如主
文。
本案經檢察官庚○○到庭執行職務。
中    華    民    國    99    年    7     月     2    日
            刑事第十五庭  審判長法  官  江奇峰
                                法  官  郭書豪
                                法  官  廖純卿
以上正本證明與原本無異。
如不服本判決應於收受判決後10日內向本院提出上訴書狀，並應
敘述具體理由；其未敘述上訴理由者，應於上訴期間屆滿後20日
內向本院補提理由書（均須按他造當事人之人數附繕本）「切勿
逕送上級法院」。
                                書記官  柳寶倫
中    華    民    國    99    年    7     月     2    日
附錄論罪科刑法條
中華民國刑法第339條
（普通詐欺罪）
意圖為自己或第三人不法之所有，以詐術使人將本人或第三人之
物交付者，處 5 年以下有期徒刑、拘役或科或併科 1 千元以下
罰金。
以前項方法得財產上不法之利益或使第三人得之者，亦同。
前二項之未遂犯罰之。

司法院資訊處製作；財團法人民間司法改革基金會備份。
